【裁判字號】    98,上更(一),134
【裁判日期】    990601
【裁判案由】    確認買賣關係不存在等
【裁判全文】
臺灣高等法院民事判決               98年度上更(一)字第134號
上  訴  人  丙○○
訴訟代理人  吳奎新律師
複 代理 人  陳添信律師
            何盈蓁律師
被 上訴 人  庚○○
            戊○○
            己○○
共      同
訴訟代理人  詹基益律師
上列當事人間確認買賣關係不存在等事件，上訴人對於中華民國
97年10月15日臺灣臺北地方法院97年度訴字第2164號第一審判決
提起上訴，經最高法院第一次發回更審，本院於99年5月18日言
詞辯論終結，判決如下：
    主      文
原判決除確定部分外廢棄。
被上訴人在第一審之訴駁回。
第一、二審（確定部分除外）及發回前第三審訴訟費用由被上訴
人負擔。
    事實及理由
一被上訴人主張：伊等均為大陸地區人民，分別為已故退除役官
  兵陳諶在大陸地區之配偶、子、女，對陳諶生前所得主張之權
  利及所遺財產均有行使及繼承之權利。陳諶於民國93年12月21
  日死亡，伊等已於96年7月間以書面向陳諶住所地之原法院為
  繼承之表示，並經准予備查。陳諶於93年6月間將其所有門牌
  號碼臺北縣土城市○○路○段25之4號2、3樓房屋暨基地臺北縣
  土城市○○段31地號土地，應有部分各為1/5（下稱系爭2樓房
  地、3樓房地，合稱系爭房地），以買賣為由於93年7月27日登
  記於上訴人名下，並將所有權狀交由其保管，且口頭約定由上
  訴人代管。陳諶係為避免課徵遺產稅及死亡後財產難以處分，
  始與上訴人通謀為虛偽意思表示，將系爭房地所有權移轉登記
  與其。其將系爭3樓房地出售與訴外人廖土水，並將價金交付
  伊等，但系爭2樓房地仍登記於其名下，伊等既為陳諶之繼承
  人，就系爭2樓房地有法律上利害關係，自得主張系爭2樓房地
  之買賣關係不存在，並請求上訴人將其登記塗銷及按月給付相
  當於租金之不當得利新臺幣（下同）6,000元。爰求為命(一)確
  認上訴人與陳諶於93年7月6日就系爭2樓房地所為之買賣關係
  不存在；(二)上訴人就系爭2樓房地以買賣為原因於93年7月27日
  所為之所有權移轉登記應予塗銷；(三)上訴人自94年4月5日起至
  清償日止，按月給付6,000元之判決。
  上訴人則以：陳諶具有退除役官兵身分，在臺灣無繼承人，被
  上訴人為陳諶在大陸地區之繼承人，但迄未依臺灣地區與大陸
  地區人民關係條例（下稱兩岸人民關係條例）第67條之1之規
  定聲請法院指定遺產管理人，縱認伊與陳諶間無買賣關係存在
  ，但其等提起確認之訴無法使相關移轉登記回復，無受確認判
  決之法律上利益。況其等自承陳諶係因信託關係將系爭2樓房
  地所有權移轉登記與伊，系爭2樓房地買賣契約仍非無效。再
  系爭2樓房地買賣確有價金交付，縱部分價金未付，亦已由贈
  與或債務免除方式解決；況陳諶僅就系爭3樓房地訂立遺囑，
  未對系爭2樓房地之生前處分為任何變動，足見係贈與給伊等
  語，資為抗辯。
二原審判決確認兩造關於上訴人與陳諶於93年7月6日就系爭2樓
  房屋所為之買賣關係不存在，駁回被上訴人其餘之請求，上訴
  人就其不利部分提起第二審上訴，被上訴人為附帶上訴，並將
  原請求上訴人按月給付被上訴人6,000元部分，變更為請求上
  訴人按月給付遺產管理人行政院國軍退除役官兵輔導委員會臺
  北縣榮民服務處（下稱北縣榮民服務處）6,000元。更審前本
  院駁回上訴人之上訴、被上訴人之附帶上訴、變更之訴。上訴
  人提起第三審上訴，經最高法院廢棄更審前本院駁回上訴人之
  上訴部分，發回本院，上訴人聲明：
  (一)原判決不利上訴人部分廢棄。
  (二)上開廢棄部分，被上訴人等在第一審之訴駁回。
  (三)如受不利之判決，願供擔保，請准宣告假執行。
  被上訴人則聲明：上訴駁回。
  被上訴人就原審、更審前本院敗訴部分未提起第三審訴訟而告
  確定。
三被上訴人主張前揭事實，提出親屬關係公證書、委託公證書、
  委任書、北縣榮民服務處函、臺灣板橋地方法院（下稱板橋地
  院）函、房地買賣契約書、陳情書、律師函等件為證（原審卷
  第8-31頁）。被上訴人主張其等繼承人陳諶將系爭2樓房地所
  有權以買賣原因於93年7月27日移轉登記與上訴人，然上訴人
  與陳諶間就該房地無買賣關係，被上訴人為陳諶之繼承人，自
  得確認上訴人與陳諶就系爭2樓房地所為之買賣關係不存在一
  節，為上訴人所否認，辯稱其確已給付價金，縱部分價金未付
  ，亦已由贈與或債務免除方式解決；縱認非屬買賣，亦隱藏信
  託法律行為；況陳諶僅就系爭3樓房地訂立遺囑，未對系爭2樓
  房地之生前處分為任何變動，足見係贈與等語。茲就上訴人所
  主張之買賣、信託、贈與各法律關係分述之：
  (一)買賣法律行為：
    1.查陳諶於93年12月21日死亡，其大陸地區繼承人即被上訴
      人於96年7月間以書面向陳諶住所地法院板橋地院為繼承
      之表示，並經准予備查，有板橋地院96年10月8日准予備
      查函附卷可參（原審卷第17頁）。
    2.上訴人與陳諶於93年7月6日就系爭房地簽立房地產買賣契
      約，約定總價360萬元，陳諶並在其上蓋章確認價款均已
      付清（原審卷第18-25頁），惟上訴人對此非屬小額之360
      萬元價金之交付，未能提出已清償之來源證明。其雖辯稱
      陳諶將系爭2樓房地移轉登記為上訴人所有之原因確為買
      賣，上訴人已支付買賣價金，其餘以照顧陳諶日常生活至
      其終老，並代為處理喪葬事宜之勞務抵付，上訴人已依陳
      諶之指示，支付買賣價金803,991元，亦曾提供照顧陳諶
      之勞務，並代墊相關費用云云。然上訴人提出其父袁靖存
      摺於93年1月7日、93年7月12日分別提款現金21萬元、20
      萬元；上訴人之存摺於93年9月20日「轉帳支194,976元、
      現金支105,024元、93年10月20日「轉帳支328,800元」（
      本院卷(一)第31、33頁），均無由證明係上訴人給付與陳諶
      之買賣價金。華南銀行之賣匯水單僅能證明上訴人購買外
      幣、匯款8,000英磅至陳諶之孫女陳融融之帳戶僅能證明
      匯款之事實，況該匯款之申報人係陳諶，非上訴人（本院
      卷(一)第34、41-42頁）；華南銀行之存摺提領紀錄（本院
      (一)卷第45頁），亦不能證明係上訴人支付買賣價金與陳諶
      。上訴人於更審前本院提出之華南銀行取款憑條支取328,
      800元、現金收入傳票載臨時存欠175,191元〔本院98年度
      上字第49號卷（下稱本院上字卷）第49-50頁〕，仍無法
      證明係上訴人支付系爭2樓房地之買賣價款。
    3.另上訴人為陳諶服勞務、照顧其終老一節，上訴人已自認
      其父袁靖與陳諶之母為姊妹，袁靖與陳諶係表兄弟，上訴
      人為陳諶之（表）姪女等語（本院卷第24頁背面）。顯然
      上訴人以表姪女之身分照顧長輩，本為人情之常，前揭以
      上訴人或陳諶名義之匯款行為，係上訴人與陳諶間另外之
      法律關係，參以陳諶非毫無財產，無論款項實際上由何人
      支付，均不足以證明即為買賣價金。上訴人雖舉證人即代
      書甲○○為立證方式，然甲○○到場證稱：「〔對於（系
      爭建物）之所有權移轉是否由你親自辦理？〕對」、「（
      是誰找你辦理的？）陳諶與丙○○一起到我事務所辦理」
      、「（對於過戶之原因如何說明？）買賣」、「（有無簽
      立契約書？）有」、「（價金）360萬元」、「（當場有
      無交付價金？）無，但他們有表示他們會私下付清」云云
      （本院卷(一)第137-138頁），甲○○未當場目睹上訴人給
      付買賣價金與陳諶，其證言自難作為有利於上訴人認定之
      依據。
    4.上訴人另稱陳諶同意以勞務抵充價金云云，並提出遺囑為
      證（原審卷第61頁），惟遺囑中並無該等記載，上訴人復
      未就其有利之事實舉證以實其說，其該抗辯自無足採。
    5.上訴人於本院聲請函調陳諶之銀行資金往來資料、調閱陳
      諶、乙○○之帳戶云云（本院卷(一)第149頁、卷(二)第27頁
      ）。然縱調得陳諶資金有部分自上訴人或上訴人之父之帳
      戶轉入，惟款項轉出、轉入原因非僅買賣價金之支付一項
      ，仍不能證明即為上訴人給付買賣價金與陳諶；另乙○○
      帳戶內容無論為何均與本件無涉，本院不予函調。
    6.以上，上訴人與陳諶間就系爭2樓房地無買賣關係存在。
  (二)信託法律行為：
    1.按「稱信託者，謂委託人將財產權移轉或為其他處分，使
      受託人依信託本旨，為受益人之利益或為特定之目的，管
      理或處分信託財產之關係」，信託法第1條定有明文。另
      「按受託人在信託關係成立後，即成為信託財產之名義所
      有人，而在實質上享有信託財產管理權，並負有依信託目
      的管理信託財產之義務與責任」、「契約信託行為須委託
      人以設立信託之意思，與受託人訂定契約，並將財產權移
      轉或為其他處分予受託人，使受託人依信託本旨，為受益
      人之利益或為特定目的，管理或處分信託財產之要物行為
      」(最高法院96年度台上字第2530號、95年度台上字第500
      號判決要旨參照），是信託關係成立後，上訴人已為信託
      財產之名義所有人，在實質上享有信託財產之管理權，易
      言之，此時受託人管理信託財產係以自己為所有人之身分
      管理信託財產，而非「為他人管理」。
    2.上訴人雖於本院辯稱：「隱藏信託法律行為……隱藏之信
      託法律行為仍為有效……基於信託法律關係」云云（本院
      上字卷第105頁、本院卷(一)第241-242頁、卷(二)第27-28頁
      ），但上訴人於原審辯稱「委託代管」等語（原審卷第52
      頁），其本意係「代為管理」，性質接近民法第528條「
      稱委任者，謂當事人約定，一方委託他方處理事務，他方
      允為處理之契約」規定之委任，與前述上訴人實質上享有
      信託財產之管理權，係以自己為所有人之身分管理信託財
      產之情形有別。遑論信託法律行為恆有受益人之存在，受
      益人或為委託人本人，或為委託人以外之第三人，此觀前
      揭信託法第1條之規定及第3條「委託人與受益人非同一人
      者，委託人除信託行為另有保留外，於信託成立後不得變
      更受益人或終止其信託，亦不得處分受益人之權利。但經
      受益人同意者，不在此限」自明。惟上訴人迄未說明、舉
      證其所稱之信託法律行為之受益人究為陳諶或陳諶之繼承
      人、或其他第三人，上訴人遽謂其與陳諶成立信託法律行
      為，尚無可取。
  (三)贈與法律行為：
    1.上訴人辯稱：「陳諶將系爭房地出售或贈與被告之生前任
      意處分行為，係出於使被告終局取得權利之意思……」、
      「改以低價方式處理（類似半買半送）……」等語（原審
      卷第57頁、本院卷(一)第97頁）。
    2.按「稱贈與者，謂當事人約定，一方以自己之財產無償給
      與他方，他方允受之契約」，民法第406條定有明文。依
      甲○○證稱：「（是誰找你辦理的？）陳諶與丙○○一起
      到我事務所辦理」、「（當時陳諶有無問過戶之方式？）
      陳諶有說一起來簽約，要賣給丙○○，是買賣」、「（有
      無簽立契約書？）有」、「（價金之約定係如何產生的？
      ）360萬元」、「（係何人將過戶資料交予你？）陳諶」
      、「（辦理過戶完成後，由何人取回所有權狀及繳付代書
      費用等？）丙○○，代書費也是由丙○○所繳」、「（陳
      諶與丙○○於93年7月6日簽這份買賣契約書時，你當時人
      在何處？）我就在我們的事務所」、「（你有親眼見到他
      們簽訂買賣契約書？）有」等語(本院卷(一)第137-139頁）
      。顯然上訴人與陳諶一起至甲○○之代書事務所辦理系爭
      2樓房地之所有權移轉登記事宜並於甲○○面前簽訂買賣
      契約書，陳諶並移轉登記所需之相關資料交付甲○○，於
      移轉登記手續辦畢後，由上訴人取回所有權狀。參以證人
      即在陳諶遺囑上簽名之乙○○、丁○○於原審到場證稱：
      「他（陳諶）告訴我說要處理二樓房子是用假買賣的方式
      ，沒有收錢登記給丙○○由他去管理」、「陳諶告訴我，
      他有二個房子在台灣沒有人，用通謀虛偽的方式做買賣…
      …房子用假買賣的方式過戶……陳諶有是打牌時在他家向
      我說的，我的房子是假買賣……沒有向丙○○收取價金」
      等語（原審卷第105-106頁），顯見陳諶將系爭2樓房地所
      有權以買賣為原因移轉登記與上訴人，但未要求上訴人給
      付對價之意思，核陳諶所為上情，已符合民法第406條規
      定贈與之構成要件。
    3.再陳諶立有二份遺囑，時間分別為93年8月7日、93年12月
      12日。前者載：「因身無遺產」（本院卷(一)第159頁），
      蓋系爭房地早於93年7月27日移轉登記與上訴人，陳諶立
      遺囑時之93年8月7日確「身無遺產」。惟上訴人受移轉登
      記之系爭房地處理方式不一，系爭3樓房地終將由陳諶之
      繼承人使用、處分，乙○○認應將系爭2樓、3樓房地如何
      處理交待清楚，故有後者之遺囑，此觀乙○○到場證稱：
      「（第二份遺囑上面是誰寫的字？）是陳諶的筆跡」、「
      （你說寫清楚是什麼意思？）因為陳諶說三樓的部分丙○
      ○已經同意賣了以後將錢交給陳諶的兒女，所以我要他把
      這句話寫在第二份遺囑上…」云云自明（本院卷(一)第128-
      129頁）。陳諶於第二份遺囑載：「居室3F已委由丙○○
      代管，但遺族亞平等仍有使用及處分權，非經遺族同意，
      珮玲不得私自處分」等語（原審卷第61頁），依明示其一
      排除其他之法理，陳諶既於第二份遺囑僅就系爭3樓房地
      作上開交待，未就系爭2樓房地為任何指示，堪認陳諶確
      有將系爭2樓房地贈與予上訴人之意，且已具備該贈與之
      要件，上訴人與陳諶間之贈與成立、生效要件均已具備。
    4.以上，上訴人與陳諶就系爭2樓房地之法律關係為贈與。
四按「虛偽意思表示，隱藏他項法律行為者，適用關於該項法律
  行為之規定」，民法第87條第2項定有明文。上訴人與陳諶間
  以通謀虛偽買賣，隱藏移轉系爭2樓房地所有權真意之贈與行
  為，且已具備該贈與之要件，即不能謂上訴人就系爭2樓房地
  之移轉登記有無效之原因。另有最高法院69年度台上字第3937
  號判決要旨：「系爭土地移轉原因之買賣，固為通謀虛偽意思
  表示，但其隱藏之贈與行為已具備成立要件及生效要件，上訴
  人不得以其為虛偽之買賣而訴求塗銷兩造間就系爭土地之所有
  權移轉登記，上訴人既不得請求塗銷此項所有權移轉登記，則
  其訴求確認兩造間就系爭土地之買賣關係不存在，即無即受確
  認判決之利益，難認上訴人之先位之訴為有理由」可參（本院
  卷(二)第39頁）。陳諶不得以虛偽之買賣而訴求塗銷其與上訴人
  間就系爭2樓房地之所有權移轉登記，其繼承人即被上訴人自
  亦不得以虛偽之買賣請求塗銷上訴人就系爭2樓房地之所有權
  移轉登記，再依上開說明，陳諶或其繼承人既不得請求塗銷系
  爭2樓房地之所有權移轉登記，則被上訴人請求確認上訴人與
  陳諶於93年7月6日就系爭2樓房地所為之買賣關係不存在，即
  無即受確認判決之利益。按「確認法律關係之訴，非原告有即
  受確認判決之法律上利益者，不得提起之」,民事訴訟法第247
  條第1項前段定有明文，被上訴人既無受確認判決之利益，其
  請求確認上訴人與陳諶於93年7月6日就系爭2樓房地所為之買
  賣關係不存在，於法無據，不應准許。
五綜上所述，被上訴人請求確認兩造間關於上訴人與陳諶於93年
  7月6日就系爭2樓房地所定之買賣關係不存在，於法無據，應
  予駁回。原審就被上訴人該部分之請求，為上訴人敗訴之判決
  ，尚有未洽，上訴意旨指摘原判決此部分不當，求予廢棄改判
  ，為有理由，應由本院予以廢棄，改判如主文第二項所示。
六本件因事證已臻明確，兩造其餘攻擊、防禦方法及所為之立證
  ，經審酌後認與判決之結果不生若何影響，無庸再逐一予以論
  列，合併敘明。
據上論結，本件上訴為有理由，依民事訴訟法第450條、第78條
、第85條第1項前段判決如主文。
中    華    民    國    99    年    6     月    1     日
                    民事第十四庭
                        審判長法  官  林金村
                              法  官  李慈惠
                              法  官  湯美玉
正本係照原本作成。
如不服本判決，應於收受送達後20日內向本院提出上訴書狀，其
未表明上訴理由者，應於提出上訴後20日內向本院補提理由書狀
（均須按他造當事人之人數附繕本）上訴時應提出委任律師或具
有律師資格之人之委任狀；委任有律師資格者，另應附具律師資
格證書及釋明委任人與受任人有民事訴訟法第466條之1第1項但
書或第2項（詳附註）所定關係之釋明文書影本。
中    華    民    國    99    年    6     月    2     日
                              書記官  蕭進忠
附註：
民事訴訟法第466條之1（第1項、第2項）：
對於第二審判決上訴，上訴人應委任律師為訴訟代理人。但上訴
人或其他法定代理人具有律師資格者，不在此限。
上訴人之配偶、三親等內之血親、二親等內之姻親，或上訴人為
法人、中央或地方機關時，其所屬專任人員具有律師資格並經法
院認為適當者，亦得為第三審訴訟代理人。

司法院資訊處製作；財團法人民間司法改革基金會備份。
